臺灣高雄地方法院刑事判決　　　　　　　95年度訴字第4121號
公　訴　人　臺灣高雄地方法院檢察署檢察官
被　　　告　楊宏偉
指定辯護人　本院公設辯護人　陳信凱
上列被告因強盜等案件，經檢察官提起公訴（95年度偵字第9064
號），本院判決如下：
    主  文
楊宏偉共同犯剝奪他人行動自由罪，處有期徒刑壹年。
被訴犯結夥攜帶兇器強盜部分，無罪。
    事  實
一、楊宏偉因林俊名曾向其購買毒品，尚積欠楊宏偉新臺幣（下
    同）2 萬多元，2 人間存有債務糾紛，楊宏偉遂夥同黃龍賜
    （業經臺灣高等法院高雄分院以95年度上訴字第1501號判決
    有期徒刑1 年確定）、黃威德（由臺灣臺東地方法院檢察署
    另案偵查中）及不詳姓名年籍之成年男子等4 人，於民國95
    年1 月27日上午10時許，由楊宏偉駕駛其父親所有之車牌號
    碼53 25-XA號之自用小客車搭載黃龍賜、黃威德及上開不詳
    姓名年籍之成年男子，共同前往臺南縣永康市○○街238 號
    林俊名住處附近工寮催討債務，於同日中午11時許扺達該工
    寮處停車，渠等4 人共同基於剝奪他人行動自由之犯意聯絡
    ，先由楊宏偉敲該工寮鐵捲門，待林俊名開啟鐵捲門後，楊
    宏偉遂進入工寮內向林俊名催討欠債2 萬元，經林俊名央求
    楊宏偉寬限延展清償日，惟不為楊宏偉所接受，並要求林俊
    名一同上車回高雄籌錢還債，然被林俊名拒絕與楊宏偉等4
    人回高雄，楊宏偉即徒手毆打林俊名（未成傷），而黃龍賜
    亦自上開車內取出楊宏偉父親所有置放在車內拔釘器1 支，
    另一名不詳姓名年籍之成年男子則受楊宏偉指示自上開車內
    取出一把黑色類似手槍之不明物（未扣案）與黃威德進入工
    寮內，由楊宏偉向林俊名恫嚇稱：你若不上車，就要打死你
    等語，致林俊名心生畏怖而上車，再由楊宏偉駕駛該車，黃
    龍賜則坐在後座左側位置，林俊名坐在後座中間位置，另一
    名不詳姓名年籍之成年男子坐在後座右側位置，而黃威德坐
    在前方駕駛座旁之乘客座，以剝奪林俊名行動自由，並自臺
    南縣永康市出發，途經國道高速公路北向南往高雄方向行進
    ，途中楊宏偉要求林俊名身上有多少錢即還多少錢，並要林
    俊名打電話給友人籌錢還債或以匯款方式清償，林俊名遂取
    出身上皮夾（內含現金新台幣4 、5 千元、提款卡、身分證
    各1 張）交予楊宏偉，而後座之黃龍賜及該名不詳姓名年籍
    之成年男子之其中一人即對林俊名恫嚇稱：你若不趕快籌錢
    ，再晚一點的話，看你要如何回去等語，致林俊名心生畏怖
    而沿路打電話連絡其女友籌錢，惟其女友未曾回覆消息，於
    同日中午12時10分許，楊宏偉駕車駛抵高雄市○○○路659
    號G 棟大樓地下室停車場後，黃威德先下車欲買便當，而由
    楊宏偉、黃龍賜及該名不詳姓名年籍之成年男子繼續限制林
    俊名行動自由，一同搭乘該G 棟大樓電梯直達5 樓，再由該
    名不詳姓名年籍之成年男子開啟高雄市○○○路659 號5 樓
    楊宏偉租賃住居所大門，該4 人乃進入上開659 號5 樓屋內
    ，楊宏偉向林俊名恫嚇稱：你要在今日（27日）下午5 時前
    籌錢匯入指定帳戶（指楊宏偉指定之帳戶000-0000000-0000
    000 號），否則將打死你等語，黃龍賜向林俊名恫嚇稱：如
    果不趕快籌錢，看你晚上要如何回去等語，致林俊名心生畏
    怖，而以行動電話傳簡訊方式向其在臺南市之兄長林忠和求
    救報警。嗣警員於同日13時40分許（起訴書誤載為16時40分
    許），據報前往上開明誠三路659 號1 樓大廳，此時，楊宏
    偉等人自5 樓屋內電視監視螢幕看到該棟大樓之1 樓有大批
    警力後，楊宏偉、該名不詳姓名年籍之成年男子、黃龍賜即
    一同跑向門外之樓上奔去，而林俊名則尾隨向門外之樓下奔
    跑至1 樓向警方求救，並向警方表示上開5 樓內尚有楊宏偉
    等人。嗣因黃龍賜不諳該棟大樓方向及失去楊宏偉、該名不
    詳姓名年籍之成年男子蹤影後，黃龍賜立即向樓下方向走至
    一樓警衛室時，適為警發現而逮捕，再由黃龍賜帶同警方前
    往5 樓攻堅查緝楊宏偉等2 人，惟該2 人趁隙逃逸，警方在
    上開5 樓內扣得與本案犯行無關之海洛因（毛重170.8 公克
    許）、安非他命（0.3 公克許）、搖頭丸17顆、安非他命吸
    食器、攪拌器、湯匙、電子秤、帳冊各1 個、火藥1 包（9.
    8 公克許）、底火（65顆）、鋼筆手槍半成品3 支、槍枝消
    音器（上開毒品、槍、火藥部分，由警方另案移送）、夾鏈
    袋、封口機、偽造張聖豪證件（黏貼楊宏偉相片）、房屋租
    賃契約各1 個，並在上開地下室停車場內之車牌號碼5325-X
    A 號之自用小客車內扣得楊宏偉之父所有供犯罪所之用之拔
    釘器1 支。
二、案經高雄市政府警察局鼓山分局移請臺灣高雄地方法院檢察
    署檢察官偵查起訴。
    理  由
壹、程序方面
    本案被告楊宏偉對於證人即被害人林俊名及證人即共犯黃龍
    賜、黃威德於警詢之陳述及卷附高雄市政府警察局鼓山分局
    搜索扣押筆錄、扣押物品目錄表、載有匯款帳號之字條影本
    1 紙等書證，於本院審理時，均同意有證據能力，本院審酌
    上開證人之證述及上開書證作成時之狀況，均屬正常，並均
    與本案相關之待證事實具有關連性，是認上開證述及前開書
    證為適當，依刑事訴訟法第159 條之5 第1 項之規定，認具
    證據能力。
貳、實體方面
一、訊據被告楊宏偉固坦承有與黃龍賜、某姓名年籍不詳男子共
    同於上揭時、地駕車將證人即被害人林俊名由台南帶往高雄
    籌錢之妨害自由之犯行及對林俊名為上開恐嚇之言語（見本
    院卷第96頁），此核與證人林俊名於警詢及偵查中證述遭被
    告楊宏偉等4 人要求籌措金額返還而遭妨害自由、恐嚇之情
    （見警卷(一)第16、11頁、見95年度偵字第9064號卷〔下稱偵
    (一)卷〕第71頁）及證人林忠和於偵查中證述林俊名於上揭時
    、地傳送手機簡訊求救之情（見偵(一)卷第167 頁）大致相符
    ；亦與證人即共犯黃龍賜於警詢、偵查中證述被告邀集黃龍
    賜等人於上揭時、地中向林俊名催討債務而為妨害自由之事
    實亦大致符合（見警卷(一)第2 至5 頁、95年度偵字第3776號
    卷第23頁）；復有載有「郵局0000000-0000000 」匯款帳號
    之字條影本1 紙（見警卷(一)第87頁）、黃龍賜手繪住所圖1
    紙（見本院95年訴字第966 號卷第36頁）、行動電話000000
    0000號（95年1 月1 日至1 月31日）、0000000000號（95年
    1 月27日）之雙向通聯紀錄各1 份（見偵(一)卷第116 至144
    頁、第178 至179 頁）及上開拔釘器1 支扣案可佐，足認被
    告楊宏偉上開妨害自由、恐嚇危害安全之自白核與事實相符
    ，自堪採為論罪之憑據，被告上開犯行，已堪認定。
二、被告於本院審理時雖改稱伊僅有妨害自由犯行，並無恐嚇被
    害人林俊名之犯行云云。
  (一)然據證人林俊名證稱：被告等4 人到我家，被告、黃威德等
    3 人將我圍住，黃龍賜則持拔釘器在後門把風，由被告拿取
    我皮包內之現金等物，再強押我上車，其等於同日12時20
    分許將我押至高雄市○○○路659 號後，被告先以空手毆打
    我的頭後，叫我今天（27日）17時以前把錢匯到他指定的帳
    戶內，不然要拿手槍把我打死；黃龍賜及2 名男子亦有以空
    手毆打我身體，黃龍賜還說：如果不趕快籌錢，看我晚上怎
    麼回去，我假裝籌錢，再以電話簡訊向我哥哥林忠和求救等
    語（見警卷(一)第16、11頁）復於偵查中證稱：被告叫我開門
    ，我不開，被告說要拿槍射我，我開門後他們4 人進來，4
    人都有打我，他們又把我拖出去，威脅我上車，若不從則要
    開槍，被告要我還錢，要我打電話向家人朋友籌錢，再看要
    不要放我回去等語（見偵(一)卷第71頁）。此核與證人黃龍賜
    於警詢亦證稱：被告打電話給我，約我一起到臺南討債，然
    後被告於27日10時許，駕駛1 部賓士汽車到我家來載我，一
    起出發至林俊名家，其後由被告叫林俊名開門，否則開槍，
    林俊名把門打開後，由被告、黃威德等人入內，我在外面把
    風，被告要林俊名上車否則要向他開槍，林俊名隨即上車到
    高雄市鼓山區○○○路659 號G 棟5 樓，於當日12時30分左
    右至上開處所，被告叫林俊名將皮夾拿出來，林俊名將皮夾
    交給被告後，被告將皮夾內之現金等物取走，又被告及黃威
    德等人有以空手毆打林俊名頭部及身體，被告叫林俊名今天
    以前把錢匯到他指定之帳戶內，不然要拿手槍把林俊名打死
    。我只是告訴林俊名趕快籌錢，不然今天晚上就沒辦法回家
    等語（見警卷(一)第2 至5 頁）大致相符。是依證人林俊名及
    黃龍賜之證述，足見被告及共犯黃龍賜等人均有為催討欠款
    而對林俊名為恐嚇之言語，核與被告於準備程序供承有與黃
    龍賜等人為起訴書所載之恐嚇危害安全之犯行相符（見本院
    卷第96、98頁），且由被告於本院審理時亦不否認在場之共
    犯確有對林俊名表示如果不趕快還錢，看你以後要如何之類
    之話等語（見本院卷第127 頁），顯見證人林俊名前述指訴
    非虛。
  (二)衡以證人黃龍賜等人與林俊名並無仇隙，如非被告為催討欠
    款而邀集黃龍賜等人一同前往，證人黃龍賜自無莫名對林俊
    名為強暴或恐嚇、妨害自由之行為，且由證人林俊名及證人
    黃龍賜均證述被告等人有為恐嚇、強暴及妨害自由犯行，足
    見被告於審理時改稱未為恐嚇之言行，顯非實在。況依證人
    林忠和於偵查中證述其弟林俊名於案發當日有以簡訊及電話
    向渠求救等語（見偵(一)卷第167 頁）觀之，若非被告有為恐
    嚇及妨害自由之行為，致證人林俊名心生畏懼，林俊名何須
    立即向外求援？是證人林俊名所言遭被告等人恐嚇並強押上
    車，其後又陸續遭被告及共犯恐嚇如不儘快籌錢，將被打死
    或無法回去，並於到達被告租屋處時，再遭被告等人為上開
    恐嚇之話語，乃向其兄求救之情，均非虛妄。被告事後所辯
    伊無為恐嚇之犯行云云，均無足採。
  (三)綜上足認，被告與共犯黃龍賜等人所為上開恐嚇及妨害自由
    之犯行，已堪認定。本案事證明確，自應依法論科。
三、論罪、科刑：
  (一)又被告於行為後，如附表所示之相關法律均業經變更，並俱
    於95年7 月1 日施行，玆經整體比較結果，裁判時法並未較
    為有利，從而依刑法第2 條第1 項規定，自應適用各該行為
    時法，亦即修正前法至明。
  (二)按刑法第302 條第1 項、第304 條第1 項及第305 條之罪，
    均係以人之自由為其保護之法益。而刑法第302 條第1 項之
    罪所稱之非法方法，已包括強暴、脅迫或恐嚇等一切不法手
    段在內。因之，如私行拘禁或以非法方法剝奪他人行動自由
    行為繼續中，再對被害人施加恐嚇，或以恐嚇之手段迫使被
    害人行無義務之事；則其恐嚇及使人行無義務之行為，仍屬
    於私行拘禁或以非法方法剝奪行動自由之部分行為，應僅論
    以刑法第302 條第1 項之罪，無另成立同法第304 條或第30
    5 條之罪之餘地（最高法院29年上字第2359號、第3757號判
    例意旨、89年臺上字第780 號判決意旨參照）。再按以強暴
    之方法剝奪人之行動自由時，若於實施強暴行為之過程中，
    致被害人受有傷害，乃施強暴之當然結果，固不另論傷害罪
    」（最高法院89年度臺上字第4676號判決可資參照）。
  (三)核被告楊宏偉所為，係犯刑法第302 條第1 項之妨害自由罪
    ，被告與黃龍賜、黃威德及不詳姓名之成年男子彼此間，就
    上開犯行，有犯意聯絡及行為分擔，皆為共同正犯。又被告
    及黃龍賜等人強押林俊名上車，於妨害自由行為前後，並以
    強暴之毆打方式（未成傷）或出言恐嚇，並以強暴脅迫手段
    ，逼迫其打電話給友人籌錢還債或以匯款方式清償等情，自
    屬包含於妨害林俊名行動自由之同一意念之中，其所為之恐
    嚇危害安全罪，仍應視為剝奪他人行動自由之部分行為，不
    另論罪。起訴書認上開妨害自由及恐嚇危害安全2 罪間具有
    牽連犯之關係，尚有未合。
  (四)再被告前於90年間，因違反職役職責案件，經南部軍事法院
    以90年和審字第502 號判決有期徒刑6 月確定，並於90年12
    月27日易科罰金執行完畢，此有臺灣高等法院被告前案紀錄
    表1 紙在卷可按，惟被告前所犯之罪係依軍法而犯之者，被
    告其後再故意犯本案之罪，依修正前刑法第47條並不構成累
    犯，惟依現行刑法第47條第1 項，仍構成累犯（詳如附表之
    累犯之變更），是比較新舊法之規定，以舊法並不構成累犯
    ，較為有利，自無適用累犯之規定，予以加重其刑，併予指
    明。
  (五)爰審酌被告固與林俊名間存有金錢債務糾紛，被告竟不思以
    理性方式解決，竟邀集黃龍賜等人前往林俊名之處所，其後
    並以脅迫方法，剝奪被害人林俊名行動自由，以促使林俊名
    籌錢解決債務，犯後復未能尋求被害人之諒解，猶於審理時
    翻異前詞，飾詞辯解部分犯行，犯罪後態度非佳，並斟酌被
    告就本案犯行係處於主導地位，其餘共犯處於協助地位參與
    上開犯行，其等犯罪手段、目的、所生危害等一切情狀，量
    處如主文所示之刑。
  (六)至於扣案之拔釘器雖屬被告持以恐嚇及妨害被害人行動自由
    犯行所用之物，惟該拔釘器非被告所有，而係第三人楊宏偉
    之父親所有，業據被告供承在卷（見本院卷第127 頁），另
    未扣案之類似槍枝之不明物，雖亦係供被告等人持以犯罪所
    之用之物，惟既未扣案，亦無法認定係被告或共犯所有，且
    無法認定係屬違禁物；爰均不為沒收之諭知。另如上開事實
    欄所載之其餘扣案物品，核與本件犯罪無關，亦均不為諭知
    沒收之宣告，併此敘明。
四、無罪部分：
 (一)公訴意旨另以：被告楊宏偉與黃龍賜、黃威德及不詳姓名之
   成年男子，共同基於強盜之犯意聯絡，由被告黃龍賜持客觀
   上足以對人造成生命身體傷害而具殺傷力之拔釘器於上開處
   所後門把風，楊宏偉則持疑似手槍之不明物體與黃威德、不
   詳姓名之人2 人則進入屋內，喝令林俊名將皮夾拿出來等強
   暴、脅迫方法，至林俊名不能抗拒，將皮夾交付給楊宏偉，
   楊宏偉乃強取皮夾內之身分證、提款卡及現金，因認被告尚
   涉有刑法第330 條第1 項結夥3 人以上，攜帶兇器之加重強
   盜罪嫌云云。
 (二)按犯罪事實應依證據認定之，無證據不得認定犯罪事實，又
   不能證明被告犯罪或其行為不罰者應諭知無罪之判決，刑事
   訴訟法第154 條第2 項、第301 條第1 項分別亦定有明文。
   次按刑法上之強盜罪，以有為自己或第三人不法所有之意圖
   為構成要件之一，若奪取財物係基於他種目的，而非出於不
   法所有之意思者，縱其行為違法，要不成立強盜罪（最高法
   院21年度上字第18號判例意旨參照）。
 (三)本件公訴人認被告涉有此部分結夥3 人以上，攜帶兇器加重
   強盜犯行，無非係以被告之供述、證人即被害人林俊名於警
   詢、偵查中之證述、證人即共犯黃龍賜於警詢及偵查中之證
   述、證人林忠和於偵查中之證述及扣案之拔釘器為論據。訊
   據被告堅決否認有何加重強盜犯行，辯稱：被告僅係請被害
   人林俊名清償債務，無強盜犯行等語。
 (四)經查：證人林俊名於警詢、偵查中並不諱言其與被告間有金
   錢之債務糾紛，而案發當時被告與黃龍賜等人係來要債，因
   林俊名無錢償還上開2 萬元債務，乃造成被告及黃龍賜等人
   將其帶往高雄，並於途中為籌錢償債而將皮夾內之現金交付
   被告之事實，業據證人林俊名證述在卷，核與證人黃龍賜於
   警詢所證述之內容大致相符，已如前述；顯見被告及黃龍賜
   等人以非法方法剝奪林俊名行動自由之目的係為解決上開債
   權債務糾紛，方法雖違法可議，然尚難據此即謂被告等人主
   觀上有何為自己或他人之不法所有意圖，尚難以加重強盜罪
   名相繩。此外，復查無其他積極證據足認被告涉犯上開加重
   強盜事實之證據，本件要屬不能證明被告犯加重強盜罪，自
   應依刑事訴訟法第301 條第1 項規定，為無罪之判決。
據上論斷，應依刑事訴訟法第299 條第1 項前段、第301 條第1
項，刑法第2 條第1 項前段、第28條、第302 條第1 項，刑法施
行法第1 條之1 ，判決如主文。
本案經檢察官鄧藤墩到庭執行職務。
中    華    民    國    96    年    7    月    12     日
                  刑事第十庭  審判長法  官  陳玉聰
                                    法  官  鄭凱文
                                    法  官  楊淑珍
以上正本證明與原本無異。
如不服本判決，應於判決送達後10日內，向本院提出上訴狀。
中    華    民    國    96    年    7    月    12     日
                                    書記官  陳憶萱
附錄本案論罪科刑法條
刑法第302條
(剝奪他人行動自由罪)
私行拘禁或以其他非法方法，剝奪人之行動自由者，處5年以下
有期徒刑、拘役或300元以下罰金。
因而致人於死者，處無期徒刑或7年以上有期徒刑，致重傷者，
處3年以上10年以下有期徒刑。
第 1 項之未遂犯罰之。
刑法第305條
(恐嚇危害安全罪)
以加害生命、身體、自由、名譽、財產之事，恐嚇他人致生危害
於安全者，處2年以下有期徒刑、拘役或300元以下罰金。
刑法第330條
犯強盜罪而有第321條第1項各款情形之一者，處7年以上有期徒
刑。
前項之未遂犯罰之。
┌───────────────────────────────────────────────┐
│附表：                                                                                        │
├──────┬─────────────┬─────────────┬───────┬────┤
│相關變更條文│行為時法（下稱舊法）之內容│裁判時法（下稱新法）之內容│比  較  理  由│備    註│
├──────┼─────────────┼─────────────┼───────┼────┤
│【罰金刑下限│罰金：（銀元）1 元以上。  │罰金：新臺幣1000元以上…。│罰金刑之下限，│舊法有利│
│之變更】刑法│                          │                          │由銀元10元（亦│        │
│第33條第5款 │                          │                          │經提高）即新臺│        │
│            │                          │                          │幣30元，提高為│        │
│            │                          │                          │新臺幣1000元  │        │
├──────┼─────────────┼─────────────┼───────┼────┤
│【累犯變更】│受有期徒刑之執行完畢，或受│受徒刑之執行完畢，或一部之│受徒刑執行完畢│本案雖係│
│修正前刑法第│無期徒刑或有期徒刑一部之執│執行而赦免後，5年以內故意 │後5 年以內再犯│被告故意│
│47條、第49條│行而赦免後，5 年以內再犯有│再犯有期徒刑以上之罪者，為│有期徒刑以上之│再犯罪，│
│→現行刑法第│期徒刑以上之罪者，為累犯，│累犯，加重本刑至二分之一。│罪，含因故意或│惟其前所│
│47條、第49條│加重本刑至二分之一。      │第98條第2 項關於因強制工作│過失再犯之情形│犯之罪係│
│            │                          │而免其刑之執行者，於受強制│，但前所犯之罪│依軍法而│
│            │累犯之規定，於前所犯罪依軍│工作處分之執行完畢或一部之│不含依軍法所犯│犯之者，│
│            │法或於外國法院受裁判者，不│執行而免除後，5 年以內故意│之罪。修正後不│依舊法規│
│            │適用之。                  │再犯有期徒刑以上之罪者，以│含過失再犯罪，│定，並不│
│            │                          │累犯論。                  │但前所犯之罪含│構成累犯│
│            │                          │                          │依軍法而犯之罪│，依新法│
│            │                          │累犯之規定，於前所犯罪在外│。且新法增訂強│之規定，│
│            │                          │國法院受裁判者，不適用之。│制工作處分與刑│則構成累│
│            │                          │                          │罰之執行效果得│犯，是舊│
│            │                          │                          │以互代之擬制累│法較為有│
│            │                          │                          │犯之規定。    │利。    │
│            │                          │                          │              │        │
╠══════╪═════════════╧═════════════╧═══════╧════╡
║整體比較結果│舊法之最低刑度較低，且不構成累犯，較為有利。                                    │
╰══════╧════════════════════════════════════════╛